最高法院民事判決　　　　　　九十四年度台上字第一五五八號
　　上　訴　人　甲○○
　　　　　　　　　　　　弄5號.
　　訴訟代理人　劉承斌律師
　　被 上訴 人　乙　○
　　　　　　　　　　　　弄11.
　　法定代理人　黃金娥
上列當事人間請求撤銷收養（確認收養無效）事件，上訴人對於
中華民國九十三年一月二十日台灣高等法院第二審判決（九十二
年度家上字第二三六號），提起上訴，本院判決如下：
    主  文
原判決廢棄，發回台灣高等法院。
    理  由
本件上訴人主張：伊父吳漢雄（已於民國九十一年七月十四日死
亡）生前在台灣已有二名子女即伊與吳天慧，吳漢雄竟於八十六
年六月十二日再收養大陸地區人民即被上訴人乙○（原名黃偉）
為養子，並於八十六年九月三十日經台灣板橋地方法院（下稱板
橋地院）裁定准予認可收養在案，但該裁定違反台灣地區與大陸
地區人民關係條例（下稱兩岸條例）第六十五條第一款之禁止規
定，顯然無效等情，爰求為確認吳漢雄與被上訴人間之收養無效
之判決。
被上訴人則以：吳漢雄係收養其配偶之子女，與一般收養大陸地
區人民子女有間，況伊母黃金娥業已取得中華民國國民身分證，
自為台灣地區人民，本件並無兩岸條例適用之餘地云云，資為抗
辯。
原審將第一審所為如上訴人聲明之判決予以廢棄，改判駁回上訴
人之訴，無非以：查吳漢雄為台灣地區之人民，在台業已有二名
子女即上訴人及吳天慧，並於八十六年六月十二日，再收養大陸
地區人民即被上訴人為養子，復經板橋地院於八十六年九月三十
日裁定認可（八十六年度養聲字第四○六號）等情，業據上訴人
提出該裁定為證，並經第一審依職權調閱該八十六年度養聲字第
四０六號案卷核屬無誤，堪信為真實。本件上訴人主張被上訴人
與吳漢雄間之收養行為違反兩岸條例第六十五條第一款之禁止規
定，為無效云云。惟查我國親屬法關於收養無效之規定，於民法
第一千零七十九條之一規定，僅限於收養有違反民法第一千零七
十三條、第一千零七十三條之一及第一千零七十五條之規定時，
始屬無效，其餘情形概屬得撤銷。上訴人主張本件收養行為違反
兩岸條例，應屬無效，顯乏依據。從而，就兩岸條例中法院不應
認可而予以認可之情形，其效力應依我國民法親屬編之規定為準
據，而非逕以該條例為禁止規定而認為係無效。再依我國民法之
規定，仍應只限於違反民法第一千零七十三條、第一千零七十三
條之一及第一千零七十五條之情形，收養始為無效，其餘情形均
僅係得撤銷收養。而撤銷收養，依民法第一千零七十九條之二第
一項但書規定「自知悉其事實之日起，已逾六個月，或自法院認
可之日起已逾一年者，不得請求撤銷」之意旨，違反兩岸條例不
應認可而認可之收養，解釋上亦應自知悉其事實之日起已逾六個
月，或自法院認可之日起已逾一年者，不得請求撤銷。經查吳漢
雄與被上訴人間之收養關係係於八十六年九月三十日經板橋地院
裁定認可收養，收養人吳漢雄生前固未提起撤銷收養或終止收養
之訴，即上訴人亦不曾在吳漢雄生前提起撤銷收養或確認收養無
效之訴，上訴人直至九十二年三月五日始提起本訴，依前揭規定
，顯已逾撤銷之期間，且本件並非無效情形。綜上所述，上訴人
請求確認被上訴人與吳漢雄間收養無效，為無理由，不應准許云
云，為其判斷之基礎。
按民事訴訟採不干涉主義，凡當事人所未聲明之利益，不得歸之
於當事人，所未提出之事實及證據，亦不得斟酌之，民事訴訟法
第三百八十八條定有明文。本件上訴人係主張，確認吳漢雄與被
上訴人間之收養無效（見第一審卷第二九、三○、四八頁），並
無主張撤銷吳漢雄與被上訴人間之收養關係。原審竟論及撤銷吳
漢雄與被上訴人間之收養等情，於法已有違誤。且收養無效之情
事，是否僅限違反民法第一千零七十三條、第一千零七十三條之
一及第一千零七十五條之情形，亦非無疑。復按兩岸條例第六十
五條第一款規定，台灣地區人民已有子女或養子女，其收養大陸
地區人民為養子女者，法院亦應不予認可。參酌該條例立法目的
乃在：國家統一前，為確保台灣地區安全與民眾福祉，規範台灣
地區與大陸地區人民之往來，並處理衍生之法律事件（該條例第
一條參照）。依上說明，該第六十五條第一款是否屬強行規定，
如有違反，其所為收養是否應為無效（民法第七十一條），即有
再進一步研求之必要。原審未遑注意及此，遽認吳漢雄為台灣地
區之人民，在台雖已有二名子女即上訴人及吳天慧，惟於八十六
年九月三十日經板橋地院裁定認可其於八十六年六月十二日再收
養大陸地區人民即被上訴人為養子，該收養並非無效，應屬得撤
銷之行為，而為上訴人敗訴之判決，所持法律見解，亦滋疑義。
上訴論旨，指摘原判決為違背法令，求予廢棄，非無理由。
據上論結，本件上訴為有理由。依民事訴訟法第四百七十七條第
一項、第四百七十八條第二項，判決如主文。
中　　華　　民　　國　九十四　年　　八　　月　二十五　日
                      最高法院民事第三庭
                          審判長法官  朱　錦　娟
                                法官  顏　南　全
                                法官  許　澍　林
                                法官  袁　靜　文
                                法官  簡　清　忠
      本件正本證明與原本無異
                                      書  記  官
中　　華　　民　　國　九十四　年　　九　　月　　五　　日
                                                     Ｒ
